【裁判字號】    90,家訴,215
【裁判日期】    901217
【裁判案由】    確認婚姻關係存在
【裁判全文】
臺灣台中地方法院民事判決  九十年度家訴字第二一五號
    原      告  乙○○
    被      告  甲○○
右當事人間請求確認婚姻關係存在事件，本院判決如左：
    主      文
確認原告與被告間之婚姻關係存在。
訴訟費用由被告負擔。
    事      實
甲、原告方面：
  一、聲明：如主文第一項所示。
  二、陳述：兩造為夫妻，被告於民國九十年二月初向原告稱：因在銀行有債務，恐
      波及原告，要求辦理離婚，原告禁不住被告之哀求，勉為同意，兩造乃於同年
      二月中旬共同簽下離婚協議書，原告並北上於同年月二十日中午請友人詹凌駕
      在離婚協議書上簽名蓋章及提供身分證影本，同日下午並徵得友人何繼民同意
      擔任離婚證人，何繼民並委請其他同事影印其身分證交給原告，惟原告因忙碌
      故忘了請何繼民簽名蓋章。當晚返回台中家中，將離婚協議書交予被告，被告
      即代何繼民刻印蓋章並代為簽下姓名、地址及身分證字號，兩造並於次日即九
      十年二月廿一日偕至戶政機關辦理離婚登記。按民法第一千零五十條之規定，
      協議離婚，須具備書面、二人以上證人之簽名及至戶政機關辦理離婚登記，本
      件兩位證人詹凌駕係憑原告片面之詞而簽名於離婚協議書上，何繼民除憑原告
      片面陳述而提供身分證影本外，更未親自簽名蓋章，證人均未親聞兩造確有離
      婚之真意，自難認兩造間之協議離婚已具備法定要件，則兩造所為之離婚登記
      為無效，兩造之婚姻關係仍為存在，爰提起本件訴訟。
  三、證據：提出戶籍謄本、協議離婚書各一份為證，並聲請訊問證人詹凌駕、何繼
      民。
乙、被告方面：
  一、聲明：求為適當之判決。
  二、陳述：因為原告毆打被告，被告才會離婚，被告無法接受原告的暴力行為。證
      人詹凌駕是自行簽名，何繼民則是被告代簽，在離婚階段，即寫協議書之前，
      到辦完離婚登記，與兩位證人均沒有見過面。
    理      由
一、原告起訴主張兩造為夫妻，雖兩造於九十年二月廿一日辦理離婚登記，但離婚協
    議書上之二位證人僅為原告個人之請求而擔任證人，詹凌駕在離婚協議書上簽名
    蓋章及提供身分證影本，何繼民則僅影印其身分證給原告，而由被告代刻印蓋章
    並代為簽下姓名、地址及身分證字號，證人既均未親聞兩造確有離婚之真意，自
    難認兩造間之協議離婚已具備法定要件，則兩造所為之離婚登記為無效，兩造之
    婚姻關係仍為存在等語。
二、經查，原告前揭之主張，業據原告提出戶籍謄本、離婚協議書為證，並經證人詹
    凌駕到庭具結證稱：「簽名時只有原告在場，被告沒有要求我做證人，也沒有在
    場」等語，證人何繼民亦到庭證稱：「（離婚協議書）不是我簽的，我也沒有看
    過該離婚協議書，當初原告找我當證人，我說好，並交身分證影本給他，但是沒
    有找我簽名，之後的事我也不知道，他們離婚這段期間我沒有見過被告，被告從
    來沒有找過我，或找我做證人」等語相核符合，且為被告所不爭，證人既於兩造
    簽訂離婚協議書時，並未在場，且僅係應原告個人要求而任離婚之證人，則證人
    並無親見兩造之離婚，自無從得知兩造是否有離婚之真意，原告之主張，自堪信
    為真實。
三、按民法第一千零五十條所謂二人以上證人之簽名，固不限於作成離婚證書時為之
    ，亦不限於協議離婚時在場之人，始得為證人，然究難謂非親見或親聞雙方當事
    人確有離婚真意之人，亦得為證人，最高法院六十八年度台上字第三七九二號著
    有判例。本件證人詹凌駕係依憑原告片面之詞，而簽名於離婚協議書，何繼民且
    未簽名，均未曾親聞兩造確有離婚之真意，自難認兩造間之協議離婚，已具備法
    定要件，原告起訴請求確認兩造婚姻關係存在為有理由，應予准許。
四、據上論結，原告之訴為有理由，並依民事訴訟法第七十八條判決如主文。
中      華      民      國    九十      年      十二      月      十七  日
                       臺灣臺中地方法院家事法庭
~B法      官  王靜秋
右正本證明與原本無異
如對本判決上訴，須於判決正本送達後二十日內向本院提出上訴狀
中      華      民      國    九十      年      十二      月      十七  日
~B法院書記官


司法院資訊處製作；財團法人民間司法改革基金會備份。
